最高法院民事判決　　　　　　　　　　　　　　　九十三年度台上字第一０四二號
　　上　訴　人　甲○○
　　訴訟代理人　陳憶娟律師
　　被 上訴 人　乙○○
　　訴訟代理人　吳瑞堯律師
右當事人間請求履行契約事件，上訴人對於中華民國九十一年八月十三日台灣高等法
院台中分院第二審判決（九十年度重上字第一０一號），提起上訴，本院判決如下：
    主  文
上訴駁回。
第三審訴訟費用由上訴人負擔。
    理  由
本件被上訴人主張：伊於民國七十六年六月十三日與訴外人邱乾聘（已歿）簽定協議
書，約定邱乾聘應將坐落台中縣大甲鎮○○段八０六地號（重測前為台中縣大甲鎮○
○段一九二之一地號，下稱系爭土地），及坐落苗栗縣銅鑼鄉○○○段九三七之一、
九七三之一地號應有部分各五分之一等土地三筆，移轉所有權登記予伊。邱乾聘除當
場交付該三筆土地之所有權狀正本予伊外，另於同月十九日再與伊簽訂「土地贈與所
有權移轉契約書」（下稱系爭移轉契約書），約定「受贈人（即伊）得於任何時間指
定任何人做為本受贈土地之被移轉人或移轉受贈之權利予指定之第三人，贈與人不得
異議」、「如受贈土地因任何法令限制（例如：自耕能力問題）無法立即移轉登記予
受贈人或受贈人指定之人，待法令限制除去或受贈人（或其指定之人）取得自耕能力
時，再行移轉」。因系爭土地之地目為田，其餘二筆土地地目為林，而伊當時具有公
務員身分，乃指定登記為伊配偶邱彭蘭戊名義，並即委託代書辦妥二筆林地之移轉登
記手續。至系爭土地部分邱乾聘亦已將印鑑證明書、戶籍謄本等相關文件交由訴外人
陳邱秋鑫準備辦理移轉登記手續，惟因邱彭蘭戊未能即時取得台中縣自耕能力證明書
，始無法於當時辦理移轉登記，隨後邱乾聘又於七十六年十二月二十四日病逝，致系
爭土地迄未完成所有權移轉登記手續。上訴人係邱乾聘之子，明知其父生前與伊有前
開約定，且系爭土地之權利皆由伊行使，竟於八十八年八月三日將系爭土地辦理分割
繼承登記為其所有。爰依贈與及繼承之法律關係，求為命上訴人將系爭土地所有權移
轉登記予被上訴人之判決。
上訴人則以：系爭土地原係伊祖母邱羅貴妹因體念伊父邱乾聘之辛勞而於六十九年九
月五日移轉所有權登記予伊父，系爭協議書係被上訴人趁伊祖母年邁體弱及伊父重病
之際，脅迫其二人簽名蓋章，該二人絕未同意分割家產。況被上訴人於起訴狀中自承
其於訂立協議書時為公務員，未具自耕農身分，而協議書中復無有關承受人或指定人
有自耕能力時再予移轉登記之記載，即無民法第二百四十六條第一項但書之情形，依
該項前段及修正前土地法第三十條之規定，系爭協議書應屬無效。至被上訴人提出之
系爭移轉契約書，係其變造而成，亦屬無效，其據以請求，仍非有理等語，資為抗辯
。
原審斟酌全辯論意旨及調查證據之結果，以：按私有農地所有權之移轉，其承受人以
能自耕者為限，違反前項規定者，其所有權之移轉無效，八十九年一月二十六日修正
前土地法第三十條第一、二項定有明文。故於土地法修正前約定移轉私有農地與無自
耕能力人之契約，除有民法第二百四十六條第一項但書及第二項之情形外，依同條第
一項前段規定，其契約應屬無效（本院六十六年台上字第二六五五號判例參照，此判
例業經本院於九十年三月二十日九十年度第三次民事庭會議決議不再援用）。查系爭
土地地目為「田」，屬私有農地，系爭協議書簽訂時，雖因被上訴人及邱彭蘭戊就系
爭土地均無自耕能力，而不能受移轉登記，致該協議書關於移轉系爭土地之約定是否
有效，尚應視其有無民法第二百四十六條第一項但書所指情形而定。然邱乾聘與上訴
人既又簽訂系爭移轉契約書，約定由邱乾聘贈與系爭土地予被上訴人，並得於法令限
制除去或受贈人（或其指定之人）取得自耕能力時再行移轉，系爭移轉契約書自屬有
效。上訴人辯稱系爭移轉契約書係被上訴人變造，應屬無效一節，因其上「邱乾聘」
之印文係由其印鑑章所蓋，為上訴人所不否認，上訴人對於該印文係由被上訴人盜蓋
，又未能舉證以實其說，所辯即無可採。是系爭協議書縱無關於預期於不能給付之情
形除去後為給付之約定，仍因系爭移轉契約書之約定已符民法第二百四十六條第一項
但書規定，即應認該移轉契約書之約定為有效，被上訴人自得依該約定請求邱乾聘辦
理系爭土地之所有權移轉登記。又土地法第三十條之限制已於八十九年一月二十六日
（原判決誤為九十年十月三十一日）修正刪除，被上訴人本於繼承及贈與之法律關係
，請求上訴人將系爭土地所有權移轉登記與被上訴人，洵屬有據，應予准許。為原審
心證之所由得，並說明兩造其餘攻擊防禦方法及舉證，核與判決結果不生影響而無庸
論述，因而廢棄第一審所為被上訴人敗訴之判決，改命上訴人辦理系爭土地之所有權
移轉登記。
按除民事訴訟法第四百六十九條第一款至第五款之情形外，原判決違背法令而不影響
裁判之結果者，不得廢棄原判決，同法第四百七十七條之一定有明文。又訴之同一與
否，必以當事人、訴訟標的及訴之聲明三者是否同一為斷。如在訴訟進行中三者有一
變更，即應認原訴已有變更（本院二十六年渝上字第三八六號判例參照）。而訴訟標
的是否同一，必須與原告起訴之原因事實相結合，始能辨明該訴訟之審判對象範圍是
否與他件訴訟之審判對象範圍同一（民事訴訟法八十九年二月九日修正第二百四十四
條第一項第二款理由參照）。本件被上訴人起訴時，係本諸其與邱乾聘及雙方之母邱
羅貴妹共三人簽訂之系爭協議書，暨邱乾聘已死亡嗣由上訴人繼承之事實，依協議書
所表彰之贈與及繼承等法律關係，請求上訴人履行契約，有起訴狀及所附協議書可稽
，並經原告（被上訴人）訴訟代理人於八十九年十一月二日言詞辯論期日時予以確認
（見一審卷三至五、一一、四一頁），全未提及由其與邱乾聘二人所簽訂之系爭移轉
契約書，嗣被上訴人始另依該移轉契約書之法律關係，向台灣台中地方法院起訴為同
一聲明之請求，足見被上訴人於本件起訴時所特定之訴訟標的，除繼承關係外，為其
與邱乾聘間因系爭協議書之簽訂所生贈與契約之受贈人權利，此與其嗣後另依系爭移
轉契約書所生贈與契約之受贈人權利為請求審判之對象範圍尚有不同，難認二者為同
一，則被上訴人於第一審訴訟程序進行中再以系爭移轉契約書所生之贈與標的物請求
權為相同聲明之請求，應係訴訟標的之追加。第一審就此未加敘明，原審未予糾正，
固有未洽。惟上訴人既就此一追加之訴訟標的，於第一審程序中無異議而為本案之言
詞辯論（見一審卷二００、二０二至二一三頁），第一審及原審乃據之審理判決，依
民事訴訟法第二百五十八條第一項之規定，上訴人即不得聲明不服。原判決就此縱有
理由不備之違背法令情事，亦因不影響判決之結果，仍應予以維持。至原判決並未認
定系爭協議書係有效之贈與契約，僅依據系爭移轉契約書為被上訴人勝訴之判決，尚
無判決理由矛盾之可言。上訴論旨，徒執前詞，就原審取捨證據、認定事實及解釋契
約之職權行使，暨原判決贅述之理由，指摘原判決不當，聲明廢棄，非有理由。
據上論結，本件上訴為無理由。依民事訴訟法第四百八十一條、第四百四十九條第一
項、第七十八條，判決如主文。
中　　　華　　　民　　　國　　九十三　　年　　　五　　　月　　二十七　　日
                              最高法院民事第七庭
                                  審判長法官  蘇　茂　秋
                                        法官  朱　建　男
                                        法官  蘇　達　志
                                        法官  陳　碧　玉
                                        法官  沈　方　維
      右正本證明與原本無異
                                              書  記  官
中　　　華　　　民　　　國　　九十三　　年　　　六　　　月　　　七　　　日
                                                                        Ｖ
